【裁判字號】    97,重訴,57
【裁判日期】    970930
【裁判案由】    分割共有物
【裁判全文】
臺灣宜蘭地方法院民事判決              97年度重訴字第57號
原      告  Ａ○○
訴訟代理人  李秋銘律師
複  代理人  黃金亮律師
被      告  Ｑ○○
            Ｔ○○○
            丑○○
            壬○○
            甲○○
            丁○○
            庚○○○
            巳○○
            午○○
            天○○
            玄○○
            Ｇ○○
            Ｎ○○
            Ｍ○○
            Ｏ○○
            宙○○
            宇○○
            己  ○
            辛○○
                        樓
            乙○○
兼前列二人
共      同
訴訟代理人  丙○○
            Ｋ○○○
            Ｂ○○
            Ｃ○○
            Ｄ○○
            Ｕ○○
            地○○
            酉○○
            Ｓ○○
            Ｆ○○
            Ｌ○○
            寅○○
            Ｖ○○
            Ｐ○○
            子○○
            戌○○○
            癸○○
            戊○○
            黃○○
            Ｒ○○
            Ｗ○○
兼上一人
訴訟代理人  Ｘ○○
            Ｊ○○
            Ｈ○○
            Ｅ○○
            Ｉ○○
            卯○○
            未○○
            辰○○
            亥○○
            申○○
            上列6人為林鈿欽.
上列當事人間請求分割共有物等事件，本院於97年9月16日言詞
辯論終結，判決如下：
    主  文
被告Ｉ○○、卯○○、未○○、辰○○、亥○○、申○○應就其
被繼承人林鈿欽所有坐落宜蘭縣頭城鎮○○○段拔雅林小段六之
一地號土地，應有部分二００分之五一，及同小段六之三地號土
地，應有部分一００００分之一四五，辦理繼承登記。
原告與被告Ｑ○○、Ｔ○○○、丑○○、壬○○、甲○○、丁○○、庚○○○、巳○○、午○○、天○○、玄○○、Ｇ○○、Ｎ
○○、Ｍ○○、Ｏ○○、宙○○、宇○○、己○、辛○○、乙○○、丙○○、Ｋ○○○、Ｂ○○、Ｃ○○、Ｄ○○、Ｉ○○、卯
○○、未○○、辰○○、亥○○、申○○、Ｕ○○、地○○、酉
○○、Ｓ○○、Ｆ○○、Ｌ○○、寅○○、Ｖ○○、Ｐ○○、子
○○、戌○○○、癸○○、戊○○、黃○○間共有坐落宜蘭縣頭
城鎮○○○段拔雅林小段六之一地號土地，應予變價分割，並按
原告二０００分之一七八、被告Ｑ○○二三四六二分之四二二、
被告Ｔ○○○二三四六二分之四二二、被告丑○○二三四六二分
之四二三、被告壬○○二三四六二分之八四五、被告甲○○二三
四六二分之四七四、被告丁○○二三四六二分之四七四、被告庚○○○二三四六二分之四二二、被告巳○○一一七三一分之六０
、被告午○○一一七三一分之六０、被告天○○一一七三一分之
六０、被告玄○○一一七三一分之六０、被告Ｇ○○二三四六二
分之四二三、被告Ｎ○○三五一九三分之九二０、被告Ｍ○○三
五一九三分之九二０、被告Ｏ○○三五一九三分之九二０、被告
宙○○二三四六二分之二四０、被告宇○○二三四六二分之二四
０、被告己○九三八四八分之四二三、被告辛○○九三八四八分
之四二三、被告乙○○九三八四八分之四二三、被告丙○○九三
八四八分之四二三、被告Ｋ○○○二三四六二分之四二三、被告
Ｂ○○二三四六二分之一三九三、被告Ｃ○○二三四六二分之九
七一、被告Ｄ○○二三四六二分之四八五、被告被告Ｉ○○、卯
○○、未○○、辰○○、亥○○、被告申○○共二０００分之五
一、被告Ｕ○○二０００分之五五、被告地○○二０００分之一
一、被告酉○○二０００分之三八、被告Ｓ○○二０００分之三
七、被告Ｆ○○二０００分之八五、被告Ｌ○○二０００分之三
０八、被告寅○○二０００分之二三七、被告Ｖ○○一四０七七
二分之八四五、被告Ｐ○○一四０七七二分之八四五、被告子○○一四０七七二分之八四五、被告戌○○○一四０七七二分之八
四五、被告癸○○二三四六二分之二四三、被告戊○○二三四六
二分之二四三、被告黃○○一四０七七二分之一六九０之比例分
配其價金。
原告與被告Ｑ○○、Ｔ○○○、丑○○、壬○○、甲○○、丁○○、庚○○○、巳○○、午○○、天○○、玄○○、Ｇ○○、Ｎ
○○、Ｍ○○、Ｏ○○、宙○○、宇○○、己○、辛○○、乙○○、丙○○、Ｋ○○○、Ｂ○○、Ｃ○○、Ｒ○○、Ｉ○○、卯
○○、未○○、辰○○、亥○○、申○○、Ｕ○○、地○○、酉
○○、Ｓ○○、Ｆ○○、Ｌ○○、寅○○、Ｖ○○、Ｘ○○、Ｐ
○○、子○○、戌○○○、癸○○、戊○○、Ｗ○○、黃○○、
Ｊ○○、Ｈ○○、Ｅ○○共有坐落宜蘭縣頭城鎮○○○段拔雅林
小段六之三地號土地，應予變價分割，並按原告一００００分之
五０五、被告Ｑ○○二三四六二分之四二二、被告Ｔ○○○二三
四六二分之四二二、被告丑○○二三四六二分之四二三、被告壬○○二三四六二分之八四五、被告甲○○二三四六二分之四七四
、被告丁○○二三四六二分之四七四、被告庚○○○二三四六二
分之四二二、被告巳○○一一七三一分之六０、被告午○○一一
七三一分之六０、被告天○○一一七三一分之六０、被告玄○○
一一七三一分之六０、被告Ｇ○○二三四六二分之四二三、被告
Ｎ○○三五一九三分之九二０、被告Ｍ○○三五一九三分之九二
０、被告Ｏ○○三五一九三分之九二０、被告宙○○二三四六二
分之二四０、被告宇○○二三四六二分之二四０、被告己○九三
八四八分之四二三、被告辛○○九三八四八分之四二三、被告乙○○九三八四八分之四二三、被告丙○○九三八四八分之四二三
、被告Ｋ○○○二三四六二分之四二三、被告Ｂ○○二三四六二
分之一三九三、被告Ｃ○○二三四六二分之九七一、被告Ｒ○○
一００００分之二五三、被告Ｉ○○、卯○○、未○○、辰○○
、亥○○、被告申○○共一００００分之一四五、被告Ｕ○○一
０００分之一五六、被告地○○一００００分之一四五、被告酉
○○一００００分之一０八、被告Ｓ○○一００００分之一０五
、被告Ｆ○○一００００分之二四一、被告Ｌ○○一００００分
之八七三、被告寅○○一００００分之六七二、被告Ｖ○○一四
０七七二分之八四五、被告Ｘ○○二ＯＯＯＯ分之一二四五、被
告Ｐ○○一四０七七二分之八四五、被告子○○一四０七七二分
之八四五、被告戌○○○一四０七七二分之八四五、被告癸○○
二三四六二分之二四三、被告戊○○二三四六二分之七二八、被
告Ｗ○○二００００分之四二三、被告黃○○一四０七七二分之
一六九０、被告Ｊ○○一００００分之四二三、被告Ｈ○○一０
０００分之一九五、被告Ｅ○○一００００分之四五九之比例分
配其價金。訴訟費用之負擔：如附表所示。
    事  實  及  理  由
甲、程序方面：
    被告Ｑ○○、Ｔ○○○、丑○○、丁○○、庚○○○、巳○○、午○○、天○○、玄○○、Ｇ○○、Ｎ○○、Ｍ○○、Ｏ
  ○○、宙○○、宇○○、己○、Ｂ○○、Ｃ○○、Ｄ○○、Ｕ
  ○○、地○○、Ｆ○○、Ｌ○○、寅○○、Ｖ○○、Ｐ○○、
  子○○、戌○○○、癸○○、戊○○、黃○○、Ｒ○○、Ｗ○○、Ｘ○○、Ｊ○○、Ｈ○○、Ｅ○○、Ｉ○○、卯○○、未
  ○○、辰○○、亥○○、申○○經合法通知，未於最後言詞辯
  論期日到場，核無民事訴訟法第386條所列各款情形，爰依原
  告之聲請，由其一造辯論而為判決。
乙、實體方面：
一、原告起訴意旨：
(一)、坐落宜蘭縣頭城鎮○○○段拔雅林小段6-1地號，面積1,890
    .00 平方公尺之土地，係原告與被告Ｑ○○、Ｔ○○○、丑
    ○○、壬○○、甲○○、丁○○、庚○○○、巳○○、午○○、天○○、玄○○、Ｇ○○、Ｎ○○、Ｍ○○、Ｏ○○、
    宙○○、宇○○、己○、辛○○、乙○○、丙○○、Ｋ○○○、Ｂ○○、Ｃ○○、Ｄ○○、林鈿欽、Ｕ○○、地○○、
    酉○○、Ｓ○○、Ｆ○○、Ｌ○○、寅○○、Ｖ○○、Ｐ○○、子○○、戌○○○、癸○○、戊○○、黃○○共有之土
    地，應有部分為原告2000分之178、被告Ｑ○○23462分之42
    2、被告Ｔ○○○23462分之422、被告丑○○23462分之423
    、被告壬○○23462分之845、被告甲○○23462分之474、被
    告丁○○23462分之474、被告庚○○○23462分之422、被告
    巳○○11731分之60 、被告午○○11731分之60、被告天○○11731分之60、被告玄○○11731分之60、被告Ｇ○○2346
    2分之423、被告Ｎ○○35193分之920、被告Ｍ○○35193分
    之920、被告Ｏ○○35193分之920、被告宙○○23462分之
    240、被告宇○○23462分之240、被告己○93848分之423、
    被告辛○○93848分之423、被告乙○○93848分之423、被告
    丙○○93848分之423、被告Ｋ○○○23462分之423、被告Ｂ
    ○○23462分之1393、被告Ｃ○○23462分之971、被告Ｄ○○23462分之485、原共有人林鈿欽2000分之51、被告Ｕ○○
    2000分之55、被告地○○2000分之11、被告酉○○2000分之
    38、被告Ｓ○○2000分之37、被告Ｆ○○2000分之85、被告
    Ｌ○○2000分之308、被告寅○○2000分之237、被告Ｖ○○
    140772分之845、被告Ｐ○○140772分之845、被告子○○14
    0772分之845、被告戌○○○140772分之845、被告癸○○23
    462分之243、被告戊○○23462分之243、被告黃○○140772
    分之1690。
(二)、另坐落宜蘭縣頭城鎮○○○段拔雅林小段6-3地號，面積6,
    506.00平方公尺之土地，係原告與被告Ｑ○○、Ｔ○○○、
    丑○○、壬○○、甲○○、丁○○、庚○○○、巳○○、午
    ○○、天○○、玄○○、Ｇ○○、Ｎ○○、Ｍ○○、Ｏ○○
    、宙○○、宇○○、己○、辛○○、乙○○、丙○○、Ｋ○○○、Ｂ○○、Ｃ○○、Ｒ○○、林鈿欽、Ｕ○○、地○○
    、酉○○、Ｓ○○、Ｆ○○、Ｌ○○、寅○○、Ｖ○○、Ｘ
    ○○、Ｐ○○、子○○、戌○○○、癸○○、戊○○、Ｗ○○、黃○○、Ｊ○○、Ｈ○○、Ｅ○○共有，應有部分為原
    告10000分之505、被告Ｑ○○23462分之422、被告Ｔ○○○
    23462分之422、被告丑○○23462分之423、被告壬○○2346
    2分之845、被告甲○○23462 分之474、被告丁○○23462分
    之474、被告庚○○○23462分之422、被告巳○○11731分之
    60、被告午○○11731分之60、被告天○○11731分之60、被
    告玄○○11731分之60、被告Ｇ○○23462分之423、被告Ｎ
    ○○35193分之920、被告Ｍ○○35193分之920 、被告Ｏ○○35193分之920、被告宙○○23462分之240、被告宇○○23
    462分之240、被告己○93848分之423、被告辛○○93848分
    之423、被告乙○○93848分之423、被告丙○○93848分之42
    3、被告Ｋ○○○23462分之423、被告Ｂ○○23462分之1393
    、被告Ｃ○○23462分之971、被告Ｒ○○10000分之253、原
    共有人林鈿欽10000分之145、被告Ｕ○○10000分之156、被
    告地○○10000分之31、被告酉○○10000分之108、被告Ｓ
    ○○10000分之105、被告Ｆ○○10000分之241、被告Ｌ○○
    1000 0分之873、被告寅○○10000分之672、被告Ｖ○○140
    772分之845、被告Ｘ○○20000分之1245、被告Ｐ○○14077
    2分之845、被告子○○140772分之845、被告戌○○○14077
    2分之845、被告癸○○23462分之243、被告戊○○23462分
    之728、被告Ｗ○○20000分之423、被告黃○○140772分之
    1690、被告Ｊ○○10000分之423、被告Ｈ○○10000分之195
    、被告Ｅ○○10000分之459。
(三)、再查，系爭二筆土地原共有人林鈿欽已於91年10月4日死亡
    ，惟林鈿欽之繼承人即被告Ｉ○○、卯○○、未○○、辰○○、亥○○、申○○迄未就系爭土地之應有部分辦理繼承登
    記。為求能依法分割系爭二筆土地，爰先聲明請求被告Ｉ○○、卯○○、未○○、辰○○、亥○○、申○○就系爭二筆
    土地中林鈿欽之應有部分辦理繼承登記。爰請求判決如訴之
    聲明第1項所示。
(四)、查系爭二筆土地因共有人眾多，且各人之持分亦不相同，如
    以原物進行分配，將使各共有人所分得之土地變成零碎之畸
    零地，不利於土地之使用，故原物分割顯屬不宜，為此原告
    主張之分割方案為依民法第824條第2項第2款規定變賣共有
    物，以價金分配於各共有人之方式分割，爰請求如訴之聲明
    第2、3項所示。
二、被告丙○○、乙○○、辛○○、壬○○、甲○○、酉○○、
    Ｓ○○、Ｋ○○○均稱：因如以原物為分割，每人分得的土
    地都很小，故同意原告主張變價分割。
三、被告Ｑ○○、寅○○、丑○○、Ｖ○○、癸○○、Ｘ○○、
    Ｗ○○未於最後言詞辯論期日到場，據其等之前到庭所為陳
    述以：同意以變價分割方式分割。
四、按分割共有物係對於物之權利有所變動，屬處分行為，繼承
    人如欲分割因繼承而取得公同共有之遺產，因屬於處分行為
    ，依民法第759條規定，自應先辦理繼承登記，始得為之。
    （惟繼承人有數人時，在分割遺產前，各繼承人對於遺產全
    部為公同共有。民法第1151條定有明文。）又共有之不動產
    之共有人中一人死亡，他共有人請求分割共有物時，為求訴
    訟之經濟起見，可許原告就請求繼承登記及分割共有物之訴
    合併提起，即以一訴請求該死亡共有人之繼承人辦理繼承登
    記並請求該繼承人於辦理繼承登記後，與原告及其餘共有人
    分割共有之不動產（參見最高法院70年度第2次民事庭會議
    紀錄）。查系爭二筆土地原共有人林鈿欽於91年10月4日死
    亡，然林鈿欽之繼承人即被告Ｉ○○、卯○○、未○○、辰
    ○○、亥○○、申○○迄未就系爭二筆土地之應有部分辦理
    繼承登記，則原告起訴請求分割系爭二筆土地，併為請求被
    告Ｉ○○、卯○○、未○○、辰○○、亥○○、申○○就系
    爭二筆土地中林鈿欽之應有部分辦理繼承登記，揆諸前揭說
    明，自屬有據，應予准許。爰判決如主文第1項所示。
五、次按各共有人，得隨時請求分割共有物，但因物之使用目的
    不能分割或契約訂有不分割之期限者，不在此限。民法第82
    3條第1項定有明文。本件系爭土地並未有不分割之約定，亦
    無不能分割之情事，為兩造所不爭執；而因無法取得全部共
    有人之協議為分割，亦為到庭當事人所不否認，則原告依民
    法第823條第1項之規定請求判決分割系爭二筆土地，於法即
    無不合，應予准許。
六、再按，「分割之方法，不能協議決定者，法院得因任何共有
    人之聲請，命為左列之分配：一、以原物分配於各共有人。
    二、變賣共有物，以價金分配於各共有人。」。為民法824
    條第2項所明定。經查，本件系爭二筆土地之共有人多達50
    餘人，各共有人之應有部分亦不儘相同，如以原物分割方式
    將應有部分換算之土地分割予各共有人，勢必造成土地零碎
    ，且有大多數土地將成無法通行之袋地，實不利於各共有人
    ，故本院認本件系爭二筆土地之分割方法，不宜為原物分割
    。次查，系爭二筆土地上並無建物，亦無他人為何利用，故
    如以變價分割方式為分割，因系爭二筆土地地形完整，產權
    清楚（即無共有人占有或他人無權占有），當可維持甚至提
    高承購人之購買意願及出售價格，如現共有人有意承買自亦
    得出價標購，且因賣得之價金係以現應有部分分配予各共有
    人，故變價分割乃對於全體共有人最為公平、有利，且最能
    發展系爭二筆土地經濟價值之方式；且此方式亦為原告及到
    庭被告所一致主張。故本院認系爭二筆土地，應以變價分割
    方式為分割。爰判決如主文第2、3項所示。
七、訴訟費用負擔裁判之依據：民事訴訟法80條之1。
中    華    民    國    97    年    9     月    30    日
                  臺灣宜蘭地方法院民事庭
                      法  官  張軒豪
正本與原本無異。
如不服本判決須於判決送達後20日內提出上訴狀（須附繕本）。
中    華    民    國    97    年    10    月    1     日
                      書記官  詹玉惠


司法院資訊處製作；財團法人民間司法改革基金會備份。
